【裁判字號】    96,訴,828
【裁判日期】    970911
【裁判案由】    分割共有物
【裁判全文】
臺灣臺南地方法院民事判決               96年度訴字第828號
原      告  丁○○
訴訟代理人  許永明律師
被      告  子○○
            乙○○
            丙○○
            宇○○
            鄭亨
            未○○
            巳○○
            辰○○
            卯○○
            寅○○
            丑○○
            黃○
            宙○○
            天○○即鄭膽武
            戌○○
            亥○○
            申○○
            玄○○
            癸○○
            辛○○
            酉○○
            庚○○○
            戊○○○
            午○○
            壬○○
            甲○○
            己○○
            地○○
上列當事人間請求分割共有物事件，經本院於民國97年8月14日
言詞辯論終結，判決如下：
    主  文
原告與被告子○○、乙○○、丙○○、宇○○、鄭亨、未○○
、巳○○、辰○○、卯○○、寅○○、丑○○、黃○、宙○○、
天○○即鄭膽武、戌○○、亥○○、申○○、玄○○、癸○○、
辛○○、酉○○、庚○○○、戊○○○、午○○、壬○○、甲○○、己○○、地○○共有坐落臺南縣歸仁鄉○○段三六八地號，
地目池，面積九一二點九七平方公尺土地，應分割如附圖所示：
編號甲，面積三九點一三平方公尺土地分歸被告子○○單獨所有
；編號乙，面積三九五點六二平方公尺土地分歸被告乙○○單獨
所有；編號丙，面積二二八點二四平方公尺土地分歸被告丙○○
單獨所有；編號丁，面積九八點九一平方公尺土地分歸原告單獨
所有；編號戊，面積九八點九一平方公尺土地分歸被告宇○○單
獨所有；編號己，面積二九點三四平方公尺土地分歸被告鄭亨
、巳○○、辰○○、卯○○、寅○○、丑○○、黃○、宙○○、
天○○即鄭膽武、戌○○、亥○○、申○○、玄○○、癸○○、
辛○○、酉○○、庚○○○、戊○○○、午○○、壬○○、甲○○、己○○、地○○按原應有部分比例維持共有；編號庚，面積
二二點八二平方公尺土地分歸被告未○○單獨所有。
訴訟費用新臺幣壹萬壹仟陸佰玖拾元，由原告負擔新臺幣壹仟貳
佰陸拾陸元；被告子○○負擔新臺幣伍佰零壹元；被告乙○○負
擔新臺幣伍仟零陸拾伍元；被告丙○○負擔新臺幣貳仟玖佰貳拾
貳元；被告宇○○負擔新臺幣壹仟貳佰陸拾陸元；被告鄭亨負
擔新臺幣捌拾參元；被告巳○○、辰○○、卯○○、寅○○、丑
○○、黃○、地○○各負擔新臺幣貳拾捌元；被告宙○○、天○○即鄭膽武、戌○○、亥○○、申○○、玄○○、癸○○、甲○○、己○○各負擔新臺幣柒元；被告辛○○、酉○○、庚○○○
、戊○○○、午○○、壬○○各負擔新臺幣陸元；被告未○○負
擔新臺幣貳佰玖拾貳元。
    事實及理由
壹、程序方面：
一、按因不動產之物權或其分割或經界涉訟者，專屬不動產所在
    地之法院管轄，民事訴訟法第10條第1項定有明文。本件係
    因不動產分割而涉訟，系爭不動產坐落於臺南縣歸仁鄉，本
    院為系爭不動產所在地之法院，自有管轄權，合先敘明。
二、被告鄭亨、巳○○、辰○○、卯○○、寅○○、丑○○、
    黃○、宙○○、天○○即鄭膽武、戌○○、亥○○、申○○
    、玄○○、癸○○、辛○○、酉○○、庚○○○、戊○○○
    、午○○、壬○○、甲○○、己○○、地○○等人經合法通
    知，無正當理由，均未於言詞辯論期日到場；被告宇○○、
    未○○經合法通知，無正當理由，均未於最後言詞辯論期日
    到場，核無民事訴訟法第386條所列各款情形，爰依原告之
    聲請，由其一造辯論而為判決。
貳、實體方面：
一、原告起訴主張：
    （一）坐落臺南縣歸仁鄉○○段338地號（重測後變更為臺
          南縣歸仁鄉○○段368地號）、地目池、面積907平方
          公尺（重測後變更為912.97平方公尺）土地（下稱系
          爭土地）為原告與被告子○○、乙○○、丙○○、宇
          ○○、鄭亨、未○○、巳○○、辰○○、卯○○、
          寅○○、丑○○、黃○、宙○○、天○○即鄭膽武、
          戌○○、亥○○、申○○、玄○○、癸○○、辛○○
          、酉○○、庚○○○、戊○○○、午○○、壬○○、
          甲○○、己○○、地○○等人所共有，為促進土地利
          用之經濟效益，訴請裁判分割等語。
    （二）並聲明：
          1.兩造共有坐落臺南縣歸仁鄉○○段368地號、面積9
            12.97平方公尺土地分割如土地複丈成果圖（即附
            圖）所示：編號甲，面積39.13平方公尺土地分歸
            被告子○○單獨所有；編號乙，面積395.62平方公
            尺土地分歸被告乙○○單獨所有；編號丙，面積22
            8.24平方公尺土地分歸被告丙○○單獨所有；編號
            丁，面積98.91平方公尺土地分歸原告單獨所有；
            編號戊，面積98.91平方公尺土地分歸被告宇○○
            單獨所有；編號己，面積29.34平方公尺土地分歸
            被告鄭亨、巳○○、辰○○、卯○○、寅○○、
            丑○○、黃○、宙○○、天○○即鄭膽武、戌○○
            、亥○○、申○○、玄○○、癸○○、辛○○、酉
            ○○、庚○○○、戊○○○、午○○、壬○○、甲○○、己○○、地○○等按原應有部分比例保持共
            有；編號庚，面積22.82平方公尺土地分歸被告未
            ○○單獨所有。
          2.訴訟費用由原告負擔120分之13、被告子○○負擔1
            40分之6、被告乙○○負擔180分之78、被告丙○○
            負擔180分之45、被告宇○○負擔120分之13、被告
            鄭亨負擔140分之1、被告巳○○、辰○○、卯○○、寅○○、丑○○、黃○、地○○各負擔420分
            之1、被告宙○○、天○○即鄭膽武、戌○○、亥
            ○○、申○○、玄○○、癸○○、甲○○、己○○
            各負擔1728分之1、被告辛○○、酉○○、庚○○○、戊○○○、午○○、壬○○各負擔1920分之1
            、被告未○○負擔40分之1。
二、被告之抗辯：
    （一）被告子○○、乙○○、丙○○、宇○○：同意分割，
          並同意原告所提之分割方案。系爭土地現為空地雜草
          ，原有雞舍，但已經廢棄，沒有保存的必要等語。
    （二）被告未○○：同意原告所提之分割方案。系爭土地現
          為空地雜草，原有雞舍，但已經廢棄，沒有保存的必
          要。系爭土地上廢棄豬舍為其所有，如分割後占用其
          他人土地，其願意無條件拆除等語。
    （三）被告鄭亨、巳○○、辰○○、卯○○、寅○○、丑
          ○○、黃○、宙○○、天○○即鄭膽武、戌○○、亥
          ○○、申○○、玄○○、癸○○、辛○○、酉○○、
          庚○○○、戊○○○、午○○、壬○○、甲○○、己○○、地○○等人未於言詞辯論期日到場，亦未提出
          書狀作何聲明或陳述。
三、得心證之理由：
    （一）不動產共有人間因共有物之分割發生爭執者，為民事
          訴訟法第403條第1項第3款所定強制調解事件，惟若
          有同法第406條第1項所定事由者，於起訴前，無需先
          經法院調解，同法第403條第1項定有明文。本件對被
          告鄭亨、天○○即鄭膽武及戊○○○之送達為公示
          送達，對被告寅○○之送達為外國送達，有公示送達
          公告及外國送達證書附卷可參，核與民事訴訟法第40
          6條第1項第5款，送達於他造之通知書，應為公示送
          達或於外國為送達者之規定相符，依前述規定及說明
          ，本件於起訴前，無需先經法院調解，先予敘明。
    （二）原告主張系爭土地為兩造所共有，業據其提出土地登
          記第二類謄本在卷足憑，復為被告所不爭執，可信為
          真實。按各共有人如非因物之使用目的不能分割或契
          約訂有不分割期限者，得隨時請求分割共有物。又共
          有物之分割，依共有人協議之方法行之。分割之方法
          ，不能協議決定者，法院得因任何共有人之聲請，命
          為左列分配：一以原物分配於各共有人。二變賣共有
          物，以價金分配於各共有人，民法第823條第1項、第
          824條第1項、第2項分別定有明文。查兩造共有系爭
          土地，依其使用目的並無不得分割之情事存在，且兩
          造間又無不分割之約定，惟兩造就共有物之分割方法
          迄今仍無法達成協議，則原告訴請就系爭土地為裁判
          分割，於法並無不合，應予准許。
    （三）次按共有物之分割，應由法院依民法第824條命為適
          當之分配，不受當事人主張之拘束；又分割共有物時
          ，法院應參酌當事人之聲明、共有物之性質、經濟效
          用及全體共有人之利益等因素，公平為之。經查，本
          院於民國97年6月3日至現場勘驗結果：系爭土地南側
          有廢棄豬舍，現已無使用。西側面臨馬路，東側接臨
          369、370地號，並無果樹及建物，僅有雜木及雜草。
          北側緊臨367地號土地，其上有竹子及雜木。目前系
          爭土地均是雜草叢生，亦無耕作作物（見本院97年6
          月3日勘驗測量筆錄；本院卷(二)第109頁）。本院審酌
          系爭土地僅西側面臨馬路，其餘3面均未面臨道路，
          為求各共有人間之公平並避免形成袋地，則各共有人
          分得之部分，應以均臨西面之道路為宜，另其餘被告
          復未提出其他分割方案，故本院斟酌系爭土地之地形
          、臨路情形、交通狀況、使用現況、兩造意願及其未
          來發展性等一切情狀，認原告主張如附圖所示之分割
          方法，對於系爭土地之使用狀況並無妨礙，且足以使
          各共有人分得之部分均能作合乎經濟效益之使用，且
          均有道路可與外界聯繫，堪予採納。爰依民法第824
          條第2項第1款之規定，判決分割如主文第1項所示。
四、按訴訟費用，由敗訴之當事人負擔；因共有物分割、經界或
    其他性質上類似之事件涉訟，由敗訴當事人負擔訴訟費用顯
    失公平者，法院得酌量情形，命勝訴之當事人負擔其一部；
    共同訴訟人，按其人數，平均分擔訴訟費用。但共同訴訟人
    於訴訟之利害關係顯有差異者，法院得酌量其利害關係之比
    例，命分別負擔；法院為終局判決時，應依職權為訴訟費用
    之裁判，民事訴訟法第78條、第80條之1、第85條第1項、第
    87條第1項分別定有明文。本件兩造係因分割系爭土地無法
    達成協議而涉訟，惟兩造於訴訟進行中所為之行為及原告所
    支出之測量費等，均係為維護自身權益所必要，故訴訟費用
    應按兩造於系爭土地之應有部分比例負擔始符公平。經查，
    本件裁判費為新臺幣（下同）7,490元，鑑定界址複丈費為4
    ,000 元，公示送達登報費用為200元，核其訴訟費用確定為
    11,690元，爰確定本件訴訟費用額並定訴訟費用分擔如主文
    第2項所示。
五、據上論結：原告之訴為有理由，依民事訴訟法第385條第1項
    前段、第78條、第80條之1、第85條第1項、第87條第1項，
    判決如主文。
中    華    民    國    97    年    9     月    11    日
                  民事第三庭    法  官  陳志成
以上正本係照原本作成。
如對本判決上訴，須於判決送達後20日內向本院提出上訴狀。
中    華    民    國    97    年    9     月    11    日
                                書記官  黃敏純


司法院資訊處製作；財團法人民間司法改革基金會備份。
